臺灣桃園地方法院民事判決　　　　　　　99年度訴字第1146號
原　　　告　黃鵬飛
　　　　　　黃澂洋
　　　　　　黃浩洋
共　　　同
訴訟代理人　林鈺雄律師
　　　　　　陳盈君律師
被　　　告　徐新縣
上列當事人間租佃爭議事件，於民國100 年10月18日言詞辯論終
結，本院判決如下：
    主      文
原告之訴駁回。
訴訟費用由原告負擔。
    事實及理由
壹、程序方面：
一、按出租人與承租人間因耕地租佃發生爭議時，應由當地鄉（
    鎮、市、區）公所耕地租佃委員會調解；調解不成立者，應
    由直轄市或縣（市）政府耕地租佃委員會調處；不服調處者
    ，由直轄市或縣（市）政府耕地租佃委員會移送該管司法機
    關，司法機關應即迅予處理，並免收裁判費用；前項爭議案
    件非經調解、調處，不得起訴；耕地三七五減租條例第26條
    第1 項、第2 項前段定有明文。經查，本件兩造間因耕地租
    佃發生爭議，先經原告申請桃園縣新屋鄉公所耕地租佃委員
    會調解，調解不成立，嗣經桃園縣政府耕地租佃委員會調處
    結果，被告不服調處，經桃園縣政府移送本院審理，有該租
    佃爭議案卷可憑，是以本件起訴程序合於前開規定，先予敘
    明。
二、按訴狀送達後，原告不得將原訴變更或追加他訴，但請求之
    基礎事實同一者、擴張或減縮應受判決事項之聲明者者，則
    不在此限，民事訴訟法第255 條第1 項第2 款、第3 款分別
    定有明文。本件原告起訴時原聲明：1.確認被告對於原告所
    有、坐落桃園縣新屋鄉○○○○段赤牛欄小段1761地號、17
    62地號、1889地號、1890地號土地之土地租賃權不存在；2.
    被告應將坐落坐落桃園縣新屋鄉○○○○段赤牛欄小段1761
    地號、1762地號土地上、如附圖一所示之建物拆除。嗣於本
    院民國99年9 月14日言詞辯論期日，將上開第2 項聲明變更
    為：被告應將坐落坐落桃園縣新屋鄉○○○○段赤牛欄小段
    1761地號、1762地號土地上之建物拆除，並將土地返還原告
    。復於100 年9 月22日之民事準備（三）狀就上開聲明第2
    項之請求權基礎（即訴訟標的）追加民法455 條第1 項、第
    76 7條前段、中段之規定。核其原告上開聲明之變更，其請
    求之基礎事實同一，且係擴張、減縮應受判決事項之聲明，
    核與上開規定相符，應予准許。
貳、實體方面：
一、原告起訴主張：
    (一)原告前就其所有、坐落桃園縣新屋鄉○○○○段赤牛欄小
      段1761地號、1762地號、1889地號、1890地號土地與被告
      訂立新鄉赤字第172 號耕地三七五租約（以下簡稱系爭租
      約）。惟查，系爭1889地號、1890地號土地除其中極小部
      分種植蔬菜自行食用外均長期閒置，未自任耕作，又被告
      未經原告同意及未向主管機關申請，即自行於系爭1761地
      號、1762地號土地上，為原始起造人，建造如附圖一所示
      之建物及疑似車庫之儲物室（即為鈞院99年度訴字第1147
      民事判決附圖所示之B 、C 、D 部分），並供予訴外人即
      被告之舅舅劉德茂使用。
    (二)被告提供系爭建物予訴外人劉德茂居住，則依耕地三七五
      減租條例第16條第1 項、第2 項規定，被告因未自任耕作
      ，系爭租約依法歸於無效：
      1.按承租人應自任耕作，並不得將耕地全部或一部轉租於
        他人。承租人違反前項規定時，原訂租約無效，得由出
        租人收回自行耕種或另行出租，耕地三七五減租條例第
        16條第1 、2 項規定訂有明文。又耕地三七五減租條例
        第16條第1 項所謂承租人應自任耕作，係指承租人應以
        承租之土地供自己從事耕作之用而言，若承租人有積極
        地以承租之土地建築房屋居住，或供其他非耕作之用，
        或與他人交換耕作、或將之轉租或借與他人使用等情事
        ，故均在不自任耕作之列，應構成同條第2 項所定原訂
        租約無效之原因。又承租人固非不得在承租之土地上建
        築農舍，惟所謂農舍，係指以耕作為目的或為便利耕作
        所建之簡陋房屋，供堆置農具、肥料或臨時休息之用，
        而非以解決承租人家族實際住問題為其目的，如所建房
        屋係供居住之用，即與農舍有間。
      2.被告在系爭土地上建築房屋供長期居住之用，而非供便
        利耕作用之房屋，要與前述農舍有間，係不自任耕作。
        被告雖否認有居住於系爭建物中，惟其於99年12月14日
        言詞辯論期日中自承劉德茂居住於系爭建物，則被告亦
        有積極地以承租之土地建築房屋供他人居住之事實，符
        合未自任耕作之要件，況劉德茂於他案中亦陳稱系爭建
        物係供劉德茂本人、劉德茂之配偶及劉德茂之兒子居住
        ，足徵被告亦有不自任耕作事實。原訂租約依耕地三七
        五減租條例第16條第1 項、第2 項規定應歸於無效。而
        系爭租約既歸已無效，被告所建造之系爭建物即失其占
        有權源，原告依民法第767 條第1 項規定，自得請求被
        告除去系爭建物將原告所有土地返還之。
    (三)原告爰以起訴狀繕本之送達作為原告依耕地三七五減租條
      例第17條第1 項第4 款規定，並以100 年1 月7 日準備書
      狀繕本之送達作為原告依耕地三七五減租條例第17條第1
      項第5 款規定，終止系爭租約之意思表示：
      1.耕地三七五減租條例第17條第1 項第4 款規定：
        按非因不可抗力繼續一年不為耕作時，耕地租約得在租
        佃期限未屆滿前終止之，耕地三七五減租條例第17條第
        1 項第4 款訂有明文。承上，被告將土地閒置未從事耕
        作使用，符合非因不可抗力繼續一年不為耕作之法定終
        止租約要件，原告爰以本件起訴狀繕本之送達，以耕地
        三七五減租條例第17條第1 項第4 款規定終止系爭租約
        。
      2.耕地三七五減租條例第17條第1 項第5 款規定：
        系爭1761地號、1762地號土地之使用地類別為「甲種建
        築用地」，地目為「建」，核與農業發展條例第3 條第
        11款所規定耕地之定義有別，而非耕地三七五減租條例
        所稱之耕地。又系爭1761地號土地，於兩造訂立系爭租
        約時自始即非耕地，而系爭1762地號土地，由本件兩造
        各自自被繼承人處繼承後，另行於63年1 月9 日簽立租
        約，則系爭土地亦「自始」更改為非耕地。依據最高法
        院85年度台上字第138 號、99年度台上字第21 98 號裁
        判意旨，為促進土地之利用，凡耕地已依法編定或變更
        為非耕地使用，不論其編定或變更係在租約訂立前或租
        約訂立後，出租人均得據耕地三七五減租條例第17條第
        1 項第5 款規定以終止租約。而適用，耕地三七五減租
        條例第17條既已明文規定，非耕地不論其編定或變更係
        在租約訂立前或租約訂立後，出租人均得據耕地三七五
        減租條例第17條第1 項第5 款規定以終止租約，耕地三
        七五減租條例屬民法之特別法，即毋庸再適用民法有關
        租賃契約之規定。是依耕地三七五減租條例第17條第1
        項第5 款規定，系爭1761地號、1762地號土地既已非屬
        耕地，自始即與耕地三七五減租條例佃地於農耕作之目
        的未合，原告自得依耕地三七五減租條例第17條第1 項
        第5 款規定終止租約，爰以100 年1 月7 日準備書狀繕
        本之送達作為終止系爭租約意思表示之發出。承上所述
        ，系爭租約既已合法終止，被告已無繼續占有、使用系
        爭土地及建物之權源，依民法第767 條第1 項規定，原
        告自得請求被告返還土地並拆除系爭建物。
    (四)退步言之，倘鈞院依最高法院87年度第3 次民事庭會議決
      議之決定結論，採不同於前開之實務見解，惟系爭1761、
      1762地號土地，亦因租賃關係之期限屆滿而消滅，被告亦
      應依民法455 條、767 條前段、中段規定負拆除系爭建物
      及租賃物返還責任：
      1.按「耕地三七五減租條例所定之耕地租佃，其租賃物以
        土地法第一百零六條所定之農地為限，如承租非農地供
        耕作之用，既與同條例所定之耕地租佃有間，其出租人
        與承租人間之關係，即應依民法關於租賃之規定，而無
        耕地三七五減租條例規定之適用。至土地法第八十二條
        僅為取締規定，不生所定租約無效之問題。」；「租賃
        定有期限者，其租賃關係，於期限屆滿時消滅。」；「
        承租人於租賃關係終止後，應返還租賃物；租賃物有生
        產力者，並應保持其生產狀態，返還出租人。」；「所
        有人對於無權占有或侵奪其所有物者，得請求返還之。
        對於妨害其所有權者，得請求除去之。」，最高法院87
        年度第3 次民事庭會議決議決定、民法第450 條第1 項
        、第455 條、767 條參照。
      2.系爭租約之租賃期間自92年1 月1 日起至97年12月31日
        止，共計6 年。倘依據最高法院87年度第3 次民事庭會
        議之見解，兩造間承租之1761、1762地號土地乃非農地
        而供耕作之用，則就系爭土地兩造間之關係，即應依回
        歸民法關於租賃之規定，而無耕地三七五減租條例規定
        之適用。兩造間既未明示續訂租約，且原告於契約未屆
        期前，即提起民事保全證據之聲請及本案訴訟，被告因
        訴訟關係繫屬而拒絕給付地租，則系爭土地租賃關係並
        無默示更新或默示續訂之情，是故1761、1762地號土地
        之租約業已屆期而消滅。
      3.況被告既已於桃園縣政府耕地租佃委員會調處程序筆錄
        中自承，曾因房屋老舊漏雨問題，而由被告翻修、重建
        磚造房屋或石棉瓦頂倉庫，後將系爭建物提供佃農劉德
        茂居住。則被告就系爭建物為原始起造人，且系爭租約
        既已屆期消滅，被告已無繼續占有、使用系爭土地及建
        物之權源，原告爰依據民法第455 條、767 條前段、中
        段之規定，請求被告排除1761、1762地號土地所有權之
        侵害，並將該建築物拆除後返還系爭1761、1762地號土
        地予原告。
    (五)被告就系爭1889、1890地號土地並無任何種植綠肥或翻耕
      等維持地力之作為，此顯難謂符合三七五租約佃地供耕作
      之用精神：
      1.按「四、休耕地辦理生產環境維護措施之用意，旨在避
        免農地雜草叢生或荒廢，影響鄰近之農耕環境。休耕田
        區必須做好田間管理措施（含病蟲害防治），防止農田
        荒廢，必要時得隨時恢復生產，以確保糧源及糧食安全
        。五、休耕田區於休耕期間種植綠肥作物，其成活率應
        佔該休耕田區50% 以上，且休耕期間除綠肥作物外不得
        再種植其他作物。九、適合各縣市休耕田區種植之正期
        作綠肥作物種類，第1 期作有田菁、太陽麻、紫雲英、
        埃及三葉草、苕子、大菜、虎爪豆、青皮豆、綠肥大豆
        及改良場推薦之綠肥作物種類；第2 期作有田菁、太陽
        麻、虎爪豆、青皮豆、綠肥大豆及改良場推薦之綠肥作
        物種類。」、「又休耕農地並不能視於廢耕，須定期翻
        梨田間，避免農地雜草叢生或荒廢，並做好田間管理措
        施，對於病蟲害須適時加以防治，不能影響鄰近之農耕
        環境，防止農田荒廢，必要時得隨時恢復生產，以確保
        糧源及糧食安全」、「休耕係指配合政府計畫，規定一
        期作必須必須種植綠肥（青皮豆），二期作可選擇種植
        綠肥（青皮豆）或辦理翻耕，以維持地力。」，行政院
        農業委員會98年度「水旱田利用調整後續計畫」輔導休
        耕執行要項第四點、第五點、第九點；最高法院99年度
        台上字第525 號判決、最高法院97年度台上字第1066號
        判決參照。
      2.原告前於97年開始觀察被告所承租系爭土地，察悉被告
        持續閒置土地未使用，故而於97年12月9 日向鈞院聲請
        保全證據，經鈞院97年度聲字第1893號案件於98年1 月
        7 日至現場勘驗結果：系爭1899、1890地號土地均為田
        地，其上並無任何建物及耕作物…1765、1766地號土地
        上無建物，為菜園，有種菜。則被告縱有向桃園縣新屋
        鄉公所申報休耕，然依前開行政院農業委員會98年度「
        水旱田利用調整後續計畫」輔導休耕執行要項第四點、
        第五點、第九點、最高法院99年度台上字第525 號判決
        之意旨，仍應做好田間管理措施（含病蟲害防治），防
        止農田荒廢，必要時得隨時恢復生產，於休耕期間亦應
        種植第一期、第二期作綠肥作物。
      3.換言之，被告申請休耕，非可任由其廢耕，仍應配合政
        府計畫，一期作必須必須種植綠肥（青皮豆），二期作
        可選擇種植綠肥（青皮豆）或辦理翻耕，以維持地力。
        惟自保全證據程序中調查之證據，甚至迄今，被告並無
        任何種植綠肥或翻耕等維持地力之作為，甚至迄今仍將
        系爭土地閒置不用，此顯難謂符合三七五租約佃地供耕
        作之用精神。是因被告非因不可抗力繼續1 年不為耕作
        ，原告爰依耕地三七五減租條例第17條第1 項第5 款終
        止租約，並依民法第767 條前段、中段請求拆除建物，
        暨返還系爭土地。
    (六)綜上，爰依法提起本件訴訟，並聲明：
      1.確認被告對於原告所有坐落桃園縣新屋鄉○○○○段赤
        牛欄小段1761地號、1762地號、1889地號、1890地號土
        地之租賃權不存在。
      2.被告應將坐落於桃園縣新屋鄉○○○○段赤牛欄小段17
        61地號、1762地號土地上，如附圖一所示之A 、B 、C
        、D 等建物拆除，並將土地返還原告。
二、被告辯稱：兩造確實有就系爭土地訂定三七五租約，每6 年
    換一次約，最近一次訂定之租賃期間係自98年1 月1 日至
    103 年12月31日。而系爭1761地號、1762地號土地上土塊造
    、磚造部分之建物係原地主蓋的，於最初訂定租約時即已存
    在，被告並非原始起造人。目前系爭建物供被告之舅舅居住
    ，被告僅修繕之，並且於房子旁邊搭遮雨棚、棚子內堆放機
    具。又系爭1889地號、1890地號土地自93年迄今經鄉公所通
    知辦理休耕，因本件租佃爭議事件，被告無法領得最近2 期
    之休耕補助，惟該土地上均有植地皮、種綠肥，休耕之前係
    種植水稻，並非如原告所述無自任耕作之情。從而，原告之
    請求為無理由，並聲明：原告之訴駁回。
三、本院之判斷：
    (一)經查：
      1.被告之父親徐順德前於63年1 月29日，與原告黃鵬飛就
        其所有之桃園縣新屋鄉○○○○段赤牛欄小段1761地號
        、1762地號、1889地號、1890地號土地訂立新鄉赤字第
        172 號之三七五耕地租賃契約，租賃期間自63年1 月29
        日至69年1 月28日止；嗣分別於80年、92年分別別續訂
        租約，依92年之私有耕地租約所示，租賃期間迄至97年
        12月31日止。
      2.嗣原告黃澂洋、黃浩洋於96年7 月26日，以贈與為登記
        原因，登記為系爭1889地號、1890地號土地之所有權人
        （應有部分各為2 分之1 ），並向桃園縣新屋鄉請辦理
        租約變更登記，就系爭1761地號、1762地號土地之出租
        人，變更為原告黃鵬飛，承租人變更為被告，系爭1889
        地號、1890地號土地之出租人，變更為原告黃澂洋、黃
        浩洋，承租人變更為被告。經桃園縣新屋鄉公司97年10
        月30日桃新鄉民字第0970018328號函准予辦理租約變更
        登記，桃園縣政府97年11月4 日府地用字第0970367089
        號函同意備查。
      3.被告自94年起至98年止（除95年第1 期外），就系爭18
        89地號、1890地號土地，向桃園縣新屋鄉申報休耕，並
        經桃園縣新屋鄉核發休耕補助，並於95年第1 期，向桃
        園農田水利會申報休耕，並經桃園農田水利會核發休耕
        補助。
      4.系爭1761地號、1762地號，係重劃後改編，系爭1761地
        號土地（重劃前為303 地號），於35年土地總登記時其
        地目即為建物敷地，系爭1762地號土地（重劃前為303
        之2 地號），於重劃後改編逕為地目變更，由「田」變
        更為「建」，並於60年11月30日登記完畢；另系爭1889
        地號、1890地號土地之地目，為田地，使用分區為特定
        農業區，使用地類別為農牧用地。
      5.上開事實，為兩造均不爭執，復有系爭1761地號、1762
        地號、1889地號、1890地號土地之土地登記謄本、桃園
        縣新屋鄉公所99年10月6 日桃新鄉民字第0990019061號
        函及所附之桃園縣新屋鄉私有耕地租約附表、私有耕地
        租約登記申請書、耕地租約登記簿、94年至98年之休耕
        申報書桃園縣新屋鄉公所99年12月27日桃新鄉民字第09
        90024712號函、臺灣省桃園農田水利會100 年7 月12日
        桃農水管字第1000006958號函、桃園縣楊梅地政事務所
        100 年5 月17日楊地登記字第1000001452號函、100 年
        1 月28日1000000330號函各1 份在卷可稽（見桃園縣政
        府耕地租佃委員會租佃調解、調處不成立案全宗、本院
        卷第52頁至第64頁、第77頁至第78頁、第156 頁至第15
        9 頁、第139 頁、本院99年度訴字第1148號民事卷第18
        4 頁），是此部分之事實堪以認定，合先敘明。
    (二)原告主張，被告違法在系爭1761地號、1762地號土地上，
      建造如附圖一之B 、C 、D 建物，供訴外人劉德茂居住使
      用，且無自任耕作，依耕地三七五減租條例第16條第1 項
      、第2 項之規定，兩造之系爭租約應為無效等語。被告對
      於附圖建有A 、B 、C 、D 建物，現由劉德茂及其家人居
      住使用一情，固不爭執，惟辯稱：附圖所示之建物，本即
      原地主建造，並供予渠等便利耕作使用，且B 、C 、D 建
      物亦非由伊建造等語。再查：
      1.按承租人應自任耕作，並不得將耕地全部或一部轉租於
        他人；承租人違反前項規定時，原訂租約無效；耕地三
        七五減租條例第16條第1 項、第2 項前段分別定有明文
        。
      2.依原告黃鵬飛與被告之被繼承人徐順德前於63年1 月29
        日之訂立之三七五耕地租約所示，原告黃鵬飛出租之土
        地，即已包括斯時已非田地而屬建地之之系爭1761地號
        、1762地號土地，而就系爭1761地號、1762地號土地之
        出範圍，則係記載「1761內、1762內」、「面積：0.01
        67公頃」，矧以系爭1761地號、1762地號之面積分別為
        500 平方公尺、945 平方公尺，有卷附土地登記謄本可
        稽，是系爭租約就系爭1761地號、1762地號之租賃範圍
        ，尚非土地全部，應予認定。
      3.原告前向同為承租系爭1761地號、1762地號之承租人即
        訴外人劉德茂、羅金益，因租佃爭議申請調處、調解，
        因不成立而向本院提起民事訴訟，並經本院99年度訴字
        第1147號、第1148號受理；上開2 案審理期間，本院亦
        至現場依原告主張劉德茂、羅金益就系爭1761地號、17
        62地號占有建物之範圍，囑託桃園縣楊梅地政事務所繪
        製土地複丈成果圖，就劉德茂建物部分，繪製如附圖一
        所示，而就羅金益建物部分，繪製如附圖二所示，此有
        本院勘驗筆錄暨上開土地複丈成果圖各2 份可稽（見本
        院卷第89頁、第104 頁、第127 頁），並經本院依職權
        調取本院99年度訴字第1148號民事卷宗查閱無訛。依上
        開土地複丈成果圖所示，附圖一之A 建物為土塊造建物
        ，面積為合計為60平方公尺，附圖二之B 、D 建物，為
        土造、坍塌之建物，面積分別為99平方公尺，綜上面積
        合計為159 平方公尺，核與上開系爭租約就系爭1761地
        號、1762地號出租面積167 平方公尺相近，矧以上開建
        物為土（磚）造結構，並參以被告所稱、且為原告不爭
        執之渠等承租系爭土地時，原地主曾經提供建物供伊耕
        作使用等陳述，應認上開建物所坐落之土地，即為黃鵬
        飛與被告之被繼承人徐順德前於63年1 月29日訂立系爭
        租約時，就系爭1761地號、1762地號之出租範圍，而其
        上之建物即為黃鵬飛所提供予承租人（即徐順德，嗣由
        被告繼承其地位而為承租人）為農舍使用，供承租人便
        利耕作，應屬明確。
      4.依系爭租約之內容，兩造於訂立系爭租約時，未就系爭
        1761地號、1762地號之建地與系爭1889地號、1890地號
        土地之租金分開為約定，惟參以系爭1889地號、1890地
        號土地為田地，系爭租約亦係依耕地三七五減租條例之
        規定而訂立之耕地租約，而就租金之約定則為按年以耕
        地產物之1024斤（1 期614 斤、2 期410 斤）計算，是
        應認上開耕地租約之租賃標的，係系爭1889地號、1890
        地號之田地，而系爭1761地號、1762地號之建地及其上
        之建物，則係出租人無條件供給予承租人便利耕作使用
        之農舍，則兩造就系爭1761地號、1762地號之建地應係
        成立無償使用之使用借貸契約，其契約目的、期間乃係
        附隨於系爭1889地號、1890地號之耕地租約之租賃權，
        亦堪認定。
      5.原告固主張被告於系爭1761地號、1762地號土地上，私
        自建造如附圖一之B 、C 、D 建物，供訴外人劉德茂居
        住使用，而無自任耕作云云，此據被告否認在卷。惟原
        告將系爭1761地號、1762地號土地出借予被告之使用目
        的，本即非供耕作使用，自無不自任耕作之情形。附圖
        一所示之建物，現供劉德茂、其配偶、兒子居住使用，
        就A 部分建物，其建物構造乃係土塊造，為原始建築範
        圍，現供倉庫使用，有土地複丈成果圖可稽，並有本院
        99年度訴字第1147號勘驗筆錄為憑，依上開勘驗結果，
        並參以附圖一之土地複丈成果圖，B 、C 、D 建物，與
        原始建築物相連而不可區分，顯見B 、C 、D 建物為原
        始之A 建物附屬增建物，其所有權已歸原所有權人所有
        ，況劉德茂亦為系爭1761地號、1762地號之承租人，上
        開建物供劉德茂使用，亦係基於劉德茂與原告間之耕地
        租約所為，得否據此即認被告有違法將系爭1761地號、
        1762地號供劉德茂使用，已有可疑。此外，是原告應就
        被告確實建有附圖一B 、C 、D 建物一情，舉證以實其
        說，惟原告就此部分之事實，迄未再舉證，是原告主張
        被告於系爭1761地號、1762地號，私自建造如附圖一之
        B 、C 、D 建物，供劉德茂使用，而依耕地三七五減租
        條例第16條第1 項、第2 項之規定，兩造所訂立之耕地
        租約無效，即屬無據。
    (三)原告復主張，被告就系爭1889地號、1890地號田地部分，
      非因不可抗力繼續一年不為耕作，依耕地三七五減租條例
      第17條第1 項第4 款之規定，原告自得終止兩造間之耕地
      租約等語。此據被告否認在卷，辯稱：其係依法及政府政
      策辦理休耕，且休耕期間亦有種植培養地力，故無不自任
      耕作之情形等語。復查：
      1.依桃園縣新屋鄉公所上開99年10月6 日函及所附之耕地
        租約登記簿之記載，系爭耕地租約自63年1 月29日起至
        69年1 月28日，並註記於80年、92年、98年續訂租約。
        再參以被告於98年3 月24日、98年8 月26日，持三七五
        耕地租約向桃園縣新屋鄉申報休耕補助，並經桃園縣新
        屋鄉公所核准，此亦有桃園縣新屋鄉公所上開99年12月
        27日函覆意旨可資參照。是被告辯稱，兩造於92年續訂
        之耕地租約，其租賃期間至97年12月31日止，已於98年
        續訂租約，租賃期間迄至103 年12月31日一情，堪信為
        真實。
      2.按耕地租約在租佃期限未屆滿前，非有左列情形之一不
        得終止：四、非因不可抗力繼續一年不為耕作時，耕地
        三七五減租條例第17條第1 項第4 款定有明文。再按耕
        地三七五減租條例第17條第1 項第4 款所稱之「繼續一
        年不為耕作」者，係指承租人在主觀上已放棄耕作權之
        意思，且在客觀上繼續不從事耕作，任令承租耕地荒蕪
        廢耕之情形而言，倘承租人僅係為配合農業政策及維護
        地力而為「休耕」，其主觀上並無放棄耕作權之意，即
        與該款所稱繼續一年不為耕作之規定有間，於此情形，
        自不涵攝在內而無該款規定之適用，最高法院97年度台
        上字第254 號著有裁判意旨可稽，而上開意旨，亦核與
        內政部79年11月19日（79）台內地字第848494號函所示
        ：因配合政府稻田轉作計畫休耕經核定有案者，無耕地
        三七五減租條例第17條第4 款規定之適用等要旨相符。
      3.查，系爭1889地號、1890地號土地，於94年起申報行政
        院農委會農糧署之「水旱田利用調整後續計畫」休耕、
        輪作補助，經村幹事休耕勘查無誤後，將勘察結果造冊
        報縣府及農糧署核備後，縣府核發休耕補助金，於95年
        1 期作，因石門水庫缺水，故中央公告桃園縣新屋鄉為
        停灌區，是被告之停灌補償之辦理單位為桃園農田水利
        會；95年1 期作，因石門水庫蓄水量不足，中央為統合
        水資源調配，對部分區域公告停止灌溉（含系爭1889地
        號、1890地號2 筆土地），桃園農田水利會於公告期間
        受理被告申請「九十五年一期作桃園農田水利會配合公
        告停灌補償費」申請，並於公告期間內，停止供應停灌
        區域源自石門水庫之灌溉用水，被告以標準一（不種稻
        作且未種植其他作物但種植綠肥者，每公頃補償6 萬元
        ）申領停灌補償，經桃園農田水利會查核後依程序發給
        ；上開事實，有前揭桃園縣新屋鄉公所99年12月27日函
        、臺灣省桃園水利會100 年7 月12日號函附卷為憑，是
        被告就系爭1889地號、1890地號申報休耕，乃係為配合
        政府之農業政策及維護地力而為。
      4.參以前揭桃園縣新屋鄉公所99年10月6 日函所附之被告
        申報休耕補助之申報書所示，被告自94年至98年，每年
        申報2 期之休耕補助（除95年1 期作外），而依其申報
        書之內容，被告於96年1 期作、2 期作、97年1 期作、
        98年1 期作、2 期作，均係種植大豆，而97年2 期作，
        則係種植太陽麻，經桃園縣新屋鄉公所之村幹事查核後
        ，而依其種植面積核發休耕補助，業如前述，且核給面
        積與申請休耕面積亦大致相符，足見被告於休耕期間確
        有選擇種植綠肥作物，以維護地力，是休耕既係為維持
        地力以達耕地永續經營之目的，則被告配合政府政策而
        辦理休耕，自與不自任耕作或非因不可抗力而繼續不為
        耕作之情形有別。
      5.原告主張於97年間發現系爭土地上雜草叢生，有不自任
        耕作、廢耕，僅小面積種植蔬菜等語，惟由其所提出之
        照片，其雜草並不長（即膝），或係休耕期間之空檔，
        並無法證明被告確有不自任耕作或因不可抗力不為耕作
        之情形。且經本院依職權調閱本院97年度聲字第1893號
        證據保全卷宗查核結果，本院於98年1 月7 日至系爭土
        地現場勘驗結果：「…1897、1893、1892、1890地號土
        地均為田地，其上並無建物及耕作物…1766地號土地上
        無建物，為菜園，有種菜」等語，而現場照片亦與前揭
        照片相同，依本院前次進行現場勘驗所為之證據保全期
        間（98年1 月7 日，農曆為12月12日，此乃公眾週知之
        事實），恰為休耕時之空檔期間，況本院上開證據保全
        之內容，亦不包括系爭1889地號土地，此據原告陳述在
        卷，上開證據保全之結果，自難為原告有利之認定。
      6.綜上，被告乃係為配合政府農業政策而辦理休耕，且於
        休耕期間，亦種植作物以培養地力，核與耕地三七五減
        租條例第17條第1 項第4 款所規定之「非因不可抗力繼
        續一年不為耕作」之情形，是原告據此終止兩造之耕地
        租約，為無理由，不應准許。
    (四)原告主張，系爭1761地號、1762地號已編定或變更為非耕
      地使用，原告亦得依據耕地三七五減租條例第17條第5 款
      之規定，終止兩造之耕地租約；縱原告不得依上開規定終
      止系爭租約，因兩造就系爭1761地號、1762地號之租賃期
      限已於97年12月31日屆止，原告亦得依民法第455 條、76
      7 條前段、中段規定，請求被告拆除附圖一所示之建物並
      返還土地等語。被告則否認上情，並以前揭情詞置辯。又
      查：
      1.按經依法編定或變更為非耕地使用時，耕地租約在租佃
        期限未屆滿前，亦得終止，為耕地三七五減租條例第17
        條第1 項第5 款明文所規定。系爭1761地號土地，自始
        即為建地，而依據兩造原始訂立耕地租約之始期即63年
        1 月29日觀之，系爭1762地號土地於訂立耕地租約之時
        ，即為建地，業如前述，是系爭1761地號、1762地號於
        訂立耕地租約之始既非田地，則無耕地三七五減租條例
        之適用，是原告依上開規定終止兩造之耕地租約，委無
        可採。
      2.兩造就系爭耕地租約，其租賃標的固然包括系爭1761地
        號、1762地號土地，惟該2 筆土地自始即非田地而無耕
        地三七五減租條例之適用，且依據兩造就系爭耕地租約
        之租金約定、期間等情觀之，應認兩造係就系爭1761地
        號、1762地號成立使用借貸之法律關係，是原告依民法
        第455 條、第767 條之規定，請求被告返還租賃物即系
        爭1761地號、1762地號，即屬無據。再者，系爭1761地
        號、1762地號土地之使用借貸目的、期間，係附隨於兩
        造就系爭1889地號、1890地號之耕地租賃契約，已如前
        述，而兩造就系爭1889地號、1890地號土地之耕地租約
        （含系爭1761地號、1762地號土地），既已於98年續訂
        ，期間至103 年12月31日，是被告就系爭1761地號、17
        62地號土地之使用期限尚未屆至，是被告占有使用系爭
        1761地號、1762地號土地上之A 、B 、C 、Ｄ建物，即
        屬有權占有，況附圖一所示之A 建物，既非被告原始興
        建，而B 、C 、D 建物亦係附著於A 建物之增建物，難
        認被告有拆除之處分權。從而，原告起訴請求被告拆除
        附圖一所示之A 、B 、C 、D 建物，並將土地返還原告
        ，亦屬無理。
    (五)綜上所述，原告主張依耕地三七五減租條例第16條第1 項
      、第2 項前段之規定，認兩造之就系爭1761地號、1762地
      號、1889地號、1890地號土地之耕地租約無效，復依耕地
      三七五減租條例第17條第1 項第4 款、第5 款之規定，主
      張終止兩造就上開土地之耕地租約，並據此請求確認被告
      就上開土地之租賃權不存在，並據此請求被告應將附圖一
      所示之A 、B 、C 、D 建物拆除，並將土地返還原告，均
      無理由；原告復依民法第455 條、第767 條之規定，請求
      被告應將附圖一所示之A 、B 、C 、D 建物拆除，並將土
      地返還原告，惟原告對於被告係上開建物之處分權人而具
      有拆除權限乙節，未據其舉證證明，且兩造就上開建物並
      非成立租賃契約，且兩造就上開建物之使用期限、目的均
      未屆至，是原告依上開規定，起訴請求被告應拆除上開建
      物並返還土地，亦屬無據。從而，原告提起本件訴訟，為
      無理由，應予駁回。
四、本件事證已臻明確，兩造其餘主張及舉證，經核與判決基礎
    不生影響，爰不另一一論述，附此敘明。
據上論結，本件原告之訴為無理由，依民事訴訟法第78條，判決
如主文。
中    華    民    國   100    年    10    月    31    日
                  民事第三庭    法  官  陳心婷
以上正本係照原本作成
如對本判決上訴，須於判決送達後20日內向本院提出上訴狀
中    華    民    國   100    年    10    月    31    日
                                書記官  李湘鈴